臺灣高雄地方法院民事判決　　　　　　　93年度訴字第1842號
原　　　告　高嵩建設股份有限公司
　　　　　　建惠營造有限公司
上二人共同
法定代理人　乙○○
被　　　告　甲○○
訴訟代理人　柯尊仁　律師
當事人間請求返還印章等事件，本院於民國94年10月28日言詞辯
論終結，判決如下：
    主  文
原告之訴及其假執行之聲請均駁回。
訴訟費用由原告負擔。
    事實及理由
一、原告主張：原告高嵩建設股份有限公司（下稱高嵩公司）、
    建惠營造有限公司（下稱建惠公司）之法定代理人乙○○與
    被告原為夫妻，被告於民國90年10月13日以財政部國稅局要
    求查核公司帳冊為由，夥同何淑津、余耀煌及張瑞玲等人前
    往原告之法定代理人乙○○住處，將原告高嵩公司、建惠公
    司88年度、89年度、90年度日記帳、總分類帳、資產負債表
    、損益表、現金流量表、股東權益變動表、現代親家在建工
    程明細表及施工日期表等帳冊（下稱系爭帳冊）強行搬離，
    原告多次請求被告返還，被告均置之不理，迄今仍未將上開
    帳戶交還，爰依民法第767 條之規定，提起本訴，並聲明：
    (一)被告應將高嵩公司、建惠公司88年度、89年度、90年度日
    記帳、總分類帳、資產負債表、損益表、現金流量表、股東
    權益變動表、現代親家在建工程明細表及施工日期表返還原
    告高嵩公司、建惠公司。(二)訴訟費用由被告負擔。(三)原告願
    提供擔保，請准予宣告假執行。
二、被告則以：系爭帳冊原置於高雄市○○區○○路2 號地下室
    ，嗣因淹水而丟棄，現均已滅失等語置辯，並聲明：(一)原告
    之訴駁回。(二)訴訟費用由被告負擔。(三)如受不利之判決，願
    供擔保請免為假執行。
三、按請求返還所有物之訴，應以現在占有該物之人為被告，如
    非現在占有該物之人，縱令所有人之占有係因其人之行為而
    喪失，所有人亦僅於此項行為具備侵權行為之要件時，得向
    其人請求賠償損害，要不得本於物上請求權，對之請求返還
    所有物（最高法院20年上字第1061號判例意旨足參）。次按
    ，民事訴訟如係由原告主張權利者，應先由原告負舉證之責
    ，若原告先不能舉證，以證實自己主張之事實為真實，則被
    告就其抗辯事實即令不能舉證，或其所舉證據尚有疵累，亦
    應駁回原告之請求（最高法院17年上字第917 號判例意旨參
    照）。故以被告無權占有為由提起返還所有物之訴者，自應
    就其為物之所有人及該物現為被告占有之事實，負舉證責任
    。經查，原告主張系爭帳冊為原告高嵩公司及建惠公司所有
    ，為被告所不爭執，堪信原告此部分主張為真正。其次，原
    告主張系爭帳冊現為被告占有，為被告所否認，而原告高嵩
    公司及建惠公司90年度營利事業所得稅結算申報，縱係被告
    向國稅局辦理申報，且申報時並有使用系爭帳冊之必要，亦
    僅能證明系爭帳冊曾為被告所占有，而不能證明系爭帳冊現
    仍為被告占有。此外，原告復未能舉證證明系爭帳冊現為被
    告所占有。原告此部分之主張，自難信為真實。
四、從而，原告既未能舉證證明系爭帳冊現為被告占有，揆諸前
    揭說明，原告主張依民法第767 條之規定，請求被告返還系
    爭帳冊，即有未洽，應予駁回。又原告之訴既經駁回，其假
    執行之聲請亦失所附麗，應併予駁回。
五、本件事證已臻明確，兩造其餘主張陳述及所提之證據，經審
    酌與本院前揭判斷不生影響，均毋庸再予審酌，附此敘明。
六、結論：本件原告之訴為無理由，依民事訴訟法第78條、第85
    條第1 項前段，判決如主文。
中　　華　　民　　國　　94　　年　　11　　月　　11　　日
                    事第二庭  法  官  伍逸康
如對本判決上訴，須於判決送達後20日內向本院提出上訴狀。
中　　華　　民　　國　　94　　年　　11　　月　　11　　日
                              書記官  光聰
